臺灣士林地方法院民事判決　　　　　　　　 93年度醫字第7號
原　　　告　甲○○
訴訟代理人　丙○○
　　　　　　王元勳律師
　　　　　　李怡欣律師
複　代理人　戊○○
被　　　告　國防大學國防醫學院三軍總醫院
法定代理人　己○○
被　　　告　乙○○
前列二人共同
訴訟代理人　吳旭洲律師
　　　　　　吳宗輝律師
　　　　　　江倍銓律師
上列當事人間請求損害賠償事件，本院於中華民國96年6 月28日
言詞辯論終結，判決如下：
    主  文
原告之訴及假執行之聲請均駁回。
訴訟費用新台幣拾貳萬壹仟玖佰貳拾貳元由原告負擔。
    事  實  及  理  由
一、原告起訴時被告國防大學國防醫學院三軍總醫院法定代理人
    為閻中原，嗣於訴訟進行中，變更法定代理人為己○○，是
    己○○聲請承受本件訴訟，自應准許。
二、按訴狀送達後，原告不得將原訴變更或追加他訴。但擴張或
    減縮應受判決事項之聲明者，不在此限，民事訴訟法第255
    條第1 項第3 款定有明文。本件原告起訴時訴之聲明為被告
    應給付原告新台幣（下同）3,515 萬元，於訴訟進行中，變
    更聲明為「(一)被告等應連帶給付原告32,828,726元，及自93
    年11月10日起至清償日止，按年息5 ％計算之利息。(二)願供
    擔保請准宣告為假執行」，核屬擴張（連帶部分）、減縮應
    受判決事項之聲明，自應准許。
三、原告主張：其於民國92年2 月7 日上午9 時許至被告國防大
    學國防醫學院三軍總醫院進行右手無名指取骨手術，詎被告
    乙○○未向原告說明亦未經原告同意，即逕行為原告施行右
    腳腱鞘切除手術，造成原告右腿反射性交感神經失養症，侵
    害原告之身體及健康，致原告需長期接受物理復健療程，而
    受有如下之損害：(一)喪失或減少原告勞動能力部分11,974,4
    51元：原告之前係從事無線電計程車駕駛業務，每月月薪約
    30,000元，及從事超級市場大夜班營業員職務，每月薪資約
    18,000元，合計每月薪資所得達48,000元，原告雖於93 年8
    月15日退伍後不斷接受復健與治療而無法工作，但曾於94年
    8 月10日起至94年9 月10日止於櫻華交通事業有限公司任業
    務員，及自95年5 月10日起至95年6 月2 日止於復益計程車
    錶行任技師一職，惟嗣因身心不適而無法繼續工作，足認原
    告身心受有嚴重障礙而喪失或減少工作能力，於93年8 月15
    日退伍時正值23歲之原告依勞動基準法第54條第1 項第1 款
    所定強制勞工退休年齡即滿60歲之規定（即130 年1 月21日
    ），則至少尚有36年之勞動生產能力，從而，原告每年喪失
    或減少之勞動能力部分達576,000 元（計算式如下：48,000
    *12=576,000） ，復依霍夫曼系數表扣除中間法定利息，其
    一次給付之金額為12,048,451元（計算式如下：576,000*20
    .0000000=12,048,451 ，元以下四捨五入），再扣除上開94
    年、95年之收入共計74,000元，原告所喪失或減少勞動能力
    部分為11,974,451元。(二)增加原告生活上需要854,275 元：
    原告因此支出醫藥費用1,775 元，實際支出交通費用32,900
    元，復因每週耕莘醫院門診取藥掛號費150 元、每月需600
    元，兩天一次至辛○○或壬○游泳池水療費用200 元、每月
    共15次3,000 元，每月耕莘醫院定期為機電圖、核磁共振、
    神經傳導檢查等健保不給付部分約2,500 元，每月固定支出
    6,100 元，預估將來5 年陸續復健需支出366,000 元（計算
    式如下：6,100*12*5=366,000）。(三)預估將來需支出交通費
    用453,600 元：承上每月門診、復健需搭乘計程車來回共計
    20趟，每趟車費以先前實際支出平均378 元為計算標準（即
    32,900÷87=378），每月需7,560 元，預估將來5 年持續復
    健需支出456,300 元之交通費用（計算式如下：7,560*12*5
    =456,300）。(四)非財產上損害賠償即精神慰撫金20,000,000
    元：原告因被告不法侵害，除需承受身體之劇烈疼痛外，於
    接受手術、醫療及復健期間之一切生活作息，非但需倚賴他
    人，身心因而倍感煎熬，如今持續門診治療、進行水療復健
    ，何時得終止前開療程回復原狀亦遙遙無期，精神上實受有
    相當之痛苦，故請求非財產上損害20,000,000元，總計原告
    得請求之損害賠償金額為32,828,726元。被告乙○○為被告
    國防大學國防醫學院三軍總醫院之受僱人，依民法第184 條
    第1 項前段、第188 條第1 項、第193 條、第195 條等規定
    ，被告自應連帶賠償原告前開損害等語。並聲明：(一)被告等
    應連帶給付原告32,828,726元，及自93年11月10日起至清償
    日止，按年息5 ％計算之利息。(二)願供擔保請准宣告假執行
    。
四、被告則以：本件原告於92年1 月20日及同年2 月4 日向被告
    乙○○就診時，確有右髖部疼痛之陳述，原告之彈響腿亦有
    施行右腳腱鞘切除手術之必要，被告乙○○係經原告同意後
    始施行系爭手術，且在系爭手術施行過程中，被告乙○○並
    無疏失，是被告等自無庸負擔損害賠償責任。況原告請求金
    額之依據及證明均付之闕如，僅為預估，其正確性令人質疑
    ，請求之金額亦屬過高等語資為抗辯，並聲明：原告之訴駁
    回，如受不利判決，願供擔保請准宣告免為假執行。
五、兩造不爭執之事實：
  (一)原告於92年1月5日及16日至被告國防大學國防醫學院三軍總
    醫院骨科就診，當時主訴下背痛及右側無名指近端關節疼痛
    。原告於1月20日及2月4日至被告乙○○門診就醫，2月7日
    由被告乙○○執行肌腱及骨切除手術，隨後於2月18日出院
    。原告於2月21日至被告國防大學國防醫學院三軍總醫院急
    診，主訴自手術後，右下肢便開始有發冷的感覺，一週後開
    始發覺右髖外側有疼痛感，至急診當日發現右足前側有發紺
    現象。原告於3 月4 日至被告乙○○門診複診，接受為期一
    週之藥物治療。隨後於4 月6 日因疑似右下肢反射交感神經
    失養症住院，接受包括復健等保守性治療。原告於93年8 月
    16日退役、出院。原告自93年11月11日至23日因右下肢疼痛
    至長庚紀念醫院林口分院神經外科門診。原告自93年3 月24
    日至5 月12日於天主教耕莘醫院神經內科就醫。
  (二)被證一「三軍總醫院手術暨麻醉同意書」上「立同意書人」
    、「身分證統一編號」、「住址」、「電話」、「與本人之
    關係」欄內之資料係原告所填寫。病名「右手無名指近端關
    節游離骨存留及右髖彈腿」及手術名稱「肌腱及骨切除」
    係住院醫師丁○○所填寫。
六、得心證之理由：本件原告主張被告乙○○未經其同意即施行
    右腳腱鞘切除手術，造成其右腿反射性交感神經失養症之事
    實，為被告所否認，是本件兩造爭執之處，應在於：原告本
    於民法第184 條第1 項前段、第188 條第1 項請求被告連帶
    賠償(一)減少勞動能力損失11,974,451元(二)增加生活上之需要
    854,275 元(三)慰撫金20,000,000元，有無理由？1.被告乙○○有無故意或過失，不法侵害原告之權利？(1)被告乙○○是
    否未經原告同意對原告實施「肌腱切除」之手術？(2)原告有
    無實施「肌腱切除」手術之必要？(3)被告乙○○有無醫療上
    之疏失？(4)原告有無受有損害？2.原告請求賠償之金額是否
    過高？3.被告國防大學國防醫學院三軍總醫院應否負連帶損
    害賠責任？茲論述如下：
（一）原告於92年1 月5 日及16日至被告國防大學國防醫學院三
      軍總醫院骨科就診時，已主訴下背痛及右側無名指近端關
      節疼痛，於1 月20日及2 月4 日至被告乙○○門診就醫時
      ，亦已經診斷出右髖彈響腿，有原告病歷資料可稽。是原
      告本人於本院調查時所陳稱沒有告訴醫院腿有問題，部隊
      轉診病歷亦未提起云云（本院卷一第3 頁）即有不實。又
      原告確有於手術暨麻醉同意書上之「立同意書人」、「身
      分證統一編號」、「住址」、「電話」、「與本人之關係
      」欄簽名填寫，而手術暨麻醉同意書上已詳載病名「右手
      無名指近端關節游離骨存留及右髖彈腿」及手術名稱「
      肌腱及骨切除」，由填寫方式觀之，「右髖彈響腿」與「
      右手無名指近端關節游離骨存留」，「肌腱」與「骨切除
      」，均應係同一時間填載，而非事後加註。再據填載醫師
      即證人丁○○到庭證稱：手術同意書之病名及手術名稱為
      其填寫，當時葉是主治醫師其是住院醫師，負責照顧葉的
      病人，有時病人先來主治醫師不在，其會先問病史及做檢
      查，會跟病人做病程之詢問及討論病情，準備開什麼刀那
      裡有問題其會與病人討論，討論完後有時候其會先填手術
      同意書。其在看過病人討論完後才會填寫手術同意書，通
      常是在病床旁邊或護理站填寫。其填寫這份手術同意書時
      病人是否已簽名並無印象。病人大約在前一天住進來，來
      醫院看過病人後才會要他填同意書，在隔天一早上手術台
      前會再跟病人確認一次，刷手小姐及麻醉醫師也會確認。
      其看過病人後有向原告說明手術內容，但不確定葉有無說
      。本件雖不確定是原告先簽名或其先填，但根據同意書手
      術部位為右手無名指及右側髖部，其應該會跟病人提到手
      術部位。如果填寫在後會跟病人再確認，不然病歷無法記
      載。一般都會去看病人，就會告訴他手術名稱及部位，一
      般都看完病人才填寫同意書等語綦詳。且由被告提出之護
      理記錄觀之，93年2 月6 日護理記錄所載為「Tenotomy
      +Remove of Loose body ，R't ringfinger」（肌腱及右
      無名指手術），該護理記錄係由護士林惠娟依據電腦手術
      排程所填寫，亦據證人林惠娟到庭證述無訛。而僅施行右
      無名指手術，與同時施行右無名指手術及右髖部肌腱切除
      手術，手術時間不同，所需麻醉深度不同，應準備之醫療
      器材亦有不同，需在施行手術前即作準備。本件依電腦排
      程所載，所預定實施之手術即為肌腱與骨切除手術，非僅
      骨切除手術，依常理證人丁○○亦係根據預定實施之手術
      ，與原告討論病情。本件證人丁○○既已與原告討論病情
      「右手無名指近端關節游離骨存留及右髖彈腿」及告知
      手術部位、名稱「肌腱及骨切除」，原告並無異議而仍繼
      續住院接受手術，應認其確有同意施行右髖部肌腱切除手
      術。至原告雖聲請傳喚證人庚○○到庭證稱：「開刀前有
      與原告聊天，原告說是開手，我問開手為何要全身麻醉」
      ，然證人庚○○亦證稱：「沒有印象是開刀前或開刀後問
      為何要全身麻醉」，是原告是否於開刀前即告知證人庚○○其僅有要開手，即屬有疑。又證人庚○○雖證稱：「開
      完刀後，原告有告訴我說醫生有多開他的腳…我印象中原
      告問醫生為何開他的腳，醫生如何說我沒有印象」，及證
      人林惠娟證稱：耳聞他說開手為何會開到腳云云，然不無
      原告於得知彈響腿可辦理退役，而於手術後事後反悔之可
      能。是難憑此即認被告乙○○係在未經原告之同意下即為
      其施行右髖部肌腱切除手術。
（二）再經本院就「乙○○醫師對病患甲○○有無施行右髖肌腱
      切除手術之必要？若有，手術過程有無疏失？」乙節委請
      鑑定結果為：原告於92年1 月20日及2 月4 日於被告乙○○門診就醫時，確有右髖部疼痛之病歷記錄，被告乙○○
      診斷其患有右髖彈響腿，而彈響腿若明顯影響病人之活動
      及舒適感，則確有治療之必要，將造成症狀之肌腱切除即
      為一有效之治療方法。原告於肌腱切除手術後並無立即之
      合併症發生，與手術有關之疏失一般包括失血、感染、神
      經損傷等，但原告之右下肢感覺異常是在手術後幾天才漸
      漸發生，與手術過程造成之神經損傷會有立即症狀呈現不
      同，而認被告乙○○於本案手術並無疏失之處。又綜觀本
      案病人自右髖部手術後之就診記錄，其右下肢之疼痛及感
      覺異常並未有確切之診斷，病人之臨床表現與反射性交感
      神經失養症並不盡相同，即使病人於右髖術後確實發生反
      射性交感神經失養症，亦非手術執行者於手術過程疏失所
      造成，反射性交感神經失養症於肢體手術後約有百分0.8
      至13的發生率，沒有明確的方法可以避免，但百分之50至
      74的患者會自行痊癒，病人於此一期間亦未得到確切之診
      斷，而手術兩年後發生之肌肉萎縮應與應用性萎縮關係較
      大等情。有行政院衛生署95年7 月25日衛署醫字第095021
      4066號函覆之醫事審議委員會0000000 號鑑定書在卷可稽
      。是本件原告所罹患之彈響腿確有實施右髖肌腱切除手術
      之必要，且被告乙○○在手術過程中亦無疏失。
（三）綜上，原告所罹患之彈響腿既有實施右髖肌腱切除手術之
      必要，而被告乙○○係經原告同意後施行前開手術，其在
      手術過程中亦無疏失，自難認被告乙○○有何過失可言，
      而不構成侵權行為。從而，原告依據民法第184 條第1 項
      前段、第188 條第1 項、第193 條、第195 條等規定，請
      求被告連帶給付原告32,828,726元，及自93年11月10日起
      至清償日止，按年息5 ％計算之利息，為無理由，應予駁
      回。其假執行之聲請亦失所附麗，應併予駁回。
七、本件為判決之基礎已臻明確，兩造其餘攻擊防禦方法，核與
    本件判決結果不生影響，爰不予一一論述，附此敘明。
八、本院依職權定本件訴訟費用額為321,922元（第一審裁判費
    321,320 元、證人旅費602 元），應由原告負擔。
九、訴訟費用負擔之依據：民事訴訟法第78條、87條第1項。
中　　華　　民　　國　　96　　年　　7 　　月　　12　　日
                  民事第一庭  審判長法  官  黃小瑩
                                    法  官  陳麗芬
                                    法  官  藍雅清
以上正本證明與原本無異。
如對本判決上訴須於判決送達後20日內向本院提出上訴狀。
中　　華　　民　　國　　96　　年　　7 　　月　　17　　日
                                    書記官  黃王雅寬
